臺灣高等法院刑事裁定
110年度毒抗字第1386號
抗  告  人  
即  被  告  張為凱



上列抗告人因毒品危害防制條例案件，不服臺灣基隆地方法院中
華民國110年8月23日裁定（110年度毒聲字第417號），提起抗告
，本院裁定如下：
    主  文
抗告駁回。                                             
    理  由
一、原裁定意旨略以：抗告人即被告甲○○（下稱抗告人）基於施
    用第二級毒品甲基安非他命之犯意，於民國110年5月3日9時
    45分許採尿前回溯120小時内之某時，在不詳處所，施用甲
    基安非他命1次。嗣於110年5月3日9時45分許，在臺灣基隆
    地方檢察署觀護人室接受採尿送驗，結果呈安非他命、甲基
    安非他命陽性反應，此有抗告人於偵查中之供述，並有台灣
    尖端先進生技醫藥股份有限公司於110年5月18日出具之濫用
    藥物檢驗報告暨臺灣基隆地方檢察署施用毒品犯尿液檢體監
    管紀錄表（尿液檢體編號000000000）在卷可稽。是以，本
    案事證業已明確，抗告人確有施用第二級毒品之客觀事實，
    其犯行堪以認定。又抗告人前未曾因違反毒品危害防制條例
    經觀察、勒戒處分，有本院被告前案紀錄表在卷可參，本件
    聲請於法並無不合，應予准許。爰依毒品危害防制條例第20
    條第1項、第3項及觀察勒戒處分執行條例第3條第1項之規定
    ，裁定抗告人施用第二級毒品，應送勒戒處所觀察、勒戒，
    其期間不得逾2月等語。
二、抗告意旨略以：抗告人前次所犯毒品案件皆已服刑完畢，本
    有穩定之工作，亦參加教會之活動，並於犯後不時告誡自己
    必須脫離毒品，然現因疫情關係影響其原有之工作，又抗告
    人之父親患有嚴重躁鬱症亦領有重度身心障礙證明，因此亟
    需抗告人照顧家庭，請求法院給予抗告人機會，撤銷原裁定
    並改以附命完成戒癮治療之緩起訴處分取代觀察、勒戒處分
    等語。
三、按修正後毒品危害防制條例第35條之1第1款及第2款前段規
    定，修正施行前犯第10條之罪之案件，於修正施行後，偵查
    中，由檢察官依修正後規定處理；審判中，由法院或少年法
    院（地方法院少年法庭）依修正後規定處理。是犯第10條之
    罪者，不論係修正前後，均應依新法規定處理。次按109年1
    月15日修正公布、同年7月15日施行之毒品危害防制條例第2
    0條第3項規定，犯第10條之罪於觀察、勒戒或強制戒治執行
    完畢釋放後，三年後再犯第10條之罪者，適用本條前2項之
    規定。上開所謂「三年後再犯」，只要本次再犯（不論修正
    施行前、後）距最近一次觀察、勒戒或強制戒治執行完畢釋
    放，已逾三年者，即該當之，不因其間有無犯第10條之罪經
    起訴、判刑或執行而受影響。又毒品危害防制條例本次修正
    ，對於施用毒品者既強調「治療勝於處罰」、「醫療先於司
    法」之刑事政策，強化觀察、勒戒或強制戒治處分、命附條
    件緩起訴處遇措施與監禁刑罰間之交替運用，使之相互輔助
    補充，剛柔並濟，力助施用毒品者重生。尤以新修正之同條
    例第24條之命附條件緩起訴處遇，係考慮施用毒品者之成癮
    性、施用動機或生活環境各有不同，若不分個案情節、無論
    有無醫療必要，一律施以戒癮治療，此種處遇模式顯然過於
    僵化而缺乏彈性，故除以往之「觀察、勒戒或強制戒治」及
    「附命完成戒癮治療緩起訴」雙軌制處遇外，更賦與檢察官
    得依個案情形，以刑事訴訟法第253條之2第1項第4至6款或
    第8款規定，給予施用毒品者義務勞務、繳納處分金、心理
    輔導、法治教育或其他預防再犯措施為附條件之緩起訴處分
    ，俾使其能經由多元化之緩起訴處遇，能有效並適當戒除毒
    癮而徹底擺脫毒品危害。另機構外之命附條件緩起訴處遇相
    較於機構內之觀察、勒戒及強制戒治而言，前者乃結合醫師
    、觀護人、社工心理諮商等不同領域之專業人員參與之治療
    措施，目的除在戒除施用毒品者身癮、心癮外，並使其能經
    由於機構外之社會參與及接觸，重新塑造生活紀律，改變病
    態行為，以達治療「病患性犯人」之效果；相較於後者於勒
    戒處所、戒治處所內之觀察、勒戒或強制戒治而言，仍不失
    為監禁治療，且其管理人員均為監所矯正人員，各處所之資
    源多寡、專業人才比例又不盡相同，未能跳脫「收容」功能
    大於「戒治」之刑罰樣貌。準此，多方面之機構外處遇顯然
    優於機構內處遇。是在毒品未除罪化前，目前之刑事政策，
    應先落實「除刑不除罪」之各項政策，以司法監督施用毒品
    者機構外之社區戒癮治療為主，機構內之戒癮治療為輔，只
    有不願參與社區治療或治療無效者，始以監禁為最後手段。
    再者，法院於解釋、適用本次毒品危害防制條例上開修正條
    文時，允宜遵循醫療專業及刑事政策，保障施用毒品者為病
    患性犯人之健康權，兼顧保護社會安全及恪遵正當法律程序
    ，確保法治國公平法院之具體實現。而本於權力分立原則，
    法院對檢察官職權行使，應予以尊重，雖非謂不得為適度之
    司法審查，惟對於施用毒品者本次所犯如距最近一次觀察、
    勒戒或強制戒治執行完畢釋放後，已逾三年者，檢察官既得
    本於立法者所賦與之職權裁量是否聲請法院裁定觀察、勒戒
    或為命附條件（現行法僅能附命完成戒癮治療）緩起訴處分
    之多元化處遇，即聲請法院裁定機構內之觀察、勒戒並非檢
    察官所得採取之唯一途徑，法院自不能僭越檢察官之職權，
    逕對施用毒品者裁定應予觀察、勒戒或強制戒治（最高法院
    109年度台上大字第3826號裁定意旨參照）。再者，檢察官
    是否給予施用毒品者為附命完成戒癮之緩起訴處分，自得本
    於毒品危害防制條例第24條之規定及立法目的，依行政院所
    頒之「毒品戒癮治療實施辦法及完成治療認定標準」，選擇
    實施對象、內容、方式與執行之醫療機構，妥為斟酌、裁量
    ，始予決定，而其裁量之結果如認適於為緩起訴處分者，固
    須於緩起訴處分中說明其判斷之依據，但如認為應向法院聲
    請觀察、勒戒者，因係適用原則而非例外，自無需贅餘交代
    不適於為緩起訴處分之理由，法院原則上應尊重檢察官職權
    之行使，僅就檢察官之判斷有違背法令、事實認定有誤或其
    裁量有重大明顯瑕疵等事項為有限度之低密度審查（最高法
    院103年度台上字第2464號判決意旨參照）。準此，檢察官
    對「初犯」或「3年後再犯」施用毒品罪行之被告，究應採
    行附命完成戒癮治療之緩起訴處分，或向法院聲請觀察、勒
    戒之處遇措施，要屬檢察官之裁量職權，非法院所得介入或
    審酌，倘檢察官係聲請法院裁定觀察、勒戒，法院就其聲請
    ，除檢察官有違法或濫用其裁量權之情事外，僅得依法裁定
    被告令入勒戒處所執行觀察、勒戒，以查其是否仍有施用毒
    品傾向，尚無自由斟酌以其他方式替代之權。末按毒品危害
    防制條例所規定之觀察、勒戒處分，其立法意旨在幫助施用
    毒品者戒除毒癮，該處分之性質非為懲戒行為人，而係為消
    滅行為人再次施用毒品之危險性，目的在戒除行為人施用毒
    品之身癮及心癮措施；觀察、勒戒係導入一療程觀念，針對
    行為人將來之危險所為預防、矯治措施之保安處分，以達教
    化與治療之目的，可謂刑罰之補充制度，從而毒品危害防制
    條例本身所規定之觀察、勒戒及強制戒治等保安處分，雖兼
    具自由刑之性質，卻有刑罰不可替代之教化治療作用，且觀
    察、勒戒既屬用以矯治、預防行為人反社會性格，而具社會
    保安功能之保安處分，當無因行為人之個人或家庭因素而免
    予執行之理。
四、經查，抗告人於偵查中對於上開施用第二級毒品之犯行坦承
    不諱，且其所採集之尿液檢體，經送台灣尖端先進生技醫藥
    股份有限公司以EIA酵素免疫分析法初步檢驗，再以GC/MS氣
    相層析質譜儀法確認檢驗結果，確呈安非他命及甲基安非他
    命陽性反應等情，有臺灣基隆地方檢察署施用毒品尿液檢體
    監管紀錄表（尿液檢體編號00000000）、臺灣基隆地方檢察
    署施用毒品犯採尿報到編號表（尿液檢體編號000000000）
    、台灣尖端先進生技醫藥股份有限公司於110年5月18日出具
    之濫用藥物檢驗報告（尿液檢體編號000000000）在卷可稽
    （見110年度毒偵字第1002號卷第3-6頁），足認抗告人確有
    上開施用第二級毒品犯行。又抗告人前未曾因施用毒品案件
    而受觀察、勒戒，復有本院被告前案紀錄表可考。揆諸前揭
    新法規定及最高法院判決意旨，檢察官依卷內資料綜合判斷
    ，考量全案情節，依現行規定提起聲請，原審因而裁定抗告
    人令入勒戒處所觀察勒戒，核屬有據，並無違誤。抗告人徒
    執前詞為個人家庭、工作事由、有戒癮治療意願或前案執行
    完畢之主張，非免除觀察、勒戒之適法事由，亦未具體指摘
    檢察官裁量違法、濫用之處。從而，本件抗告，核無理由，
    應予駁回。
據上論斷，應依刑事訴訟法第412條，裁定如主文。
中　　華　　民　　國　　110 　年　　10　　月　　 8　　日
                  刑事第十二庭  審判長法　官  陳如玲
　　　　　　　　　　　　　　　　　　　法　官  廖建瑜
　　　　　　　　　　　　　　　　　　　法  官  魏俊明
以上正本證明與原本無異。
不得再抗告。
                                      書記官  賴尚君
中　　華　　民　　國　　110 　年　　10　　月　　8 　　日